最　高　行　政　法　院　判　決
　　　　　　　　　　　　　　　　　　 96年度判字第00919號
上　訴　人　甲○○
　　　　　　乙○○
　　　　　　丙○○
　　　　　　丁○○
被 上訴 人　臺中縣政府
代　表　人　戊○○
上列當事人間因農地重劃事件，上訴人對於中華民國94年9月22
日臺中高等行政法院94年度訴字第184號判決，提起上訴，本院
判決如下：
　　主  文
原判決廢棄。
訴願決定及原處分均撤銷。
第一審及上訴審訴訟費用均由被上訴人負擔。
　　理  由
一、上訴人之被繼承人蘇梧桐所有坐落臺中縣大里市○○○段
    366地號及366之1（內）地號土地，於民國(下同)59年間參
    加大里農地重劃，按該土地之重劃前後對照清冊（歸戶冊號
    428）所載：「重劃前土地標示：涼傘樹段284之2、366、
    366之1（內）地號，重劃後土地標示：涼傘樹段1020地號。
    」而該重劃前涼傘樹段366地號土地，業已參與重劃交換分
    合，惟重劃前地籍遺漏辦理截止記載登記，上訴人於68年間
    辦理繼承登記完竣，致系爭涼傘樹段366地號土地有土地登
    記資料，而實地已不存在，滋生地籍誤謬。為釐正涼傘樹段
    366地號「有簿無圖」且實地已不存在之地籍誤謬，被上訴
    人以93年10月20日府地劃字第0930276320號函囑託臺中縣大
    里地政事務所（下稱大里地政所）辦理涼傘樹段366地號截
    止記載登記以符實際。上訴人不服，提起訴願，遭決定駁回
    ，遂提起行政訴訟。主張：（一）本件坐落臺中縣大里市○
    ○○段366地號及366之1（內）地號土地（下稱系爭土地）
    原為上訴人4人之被繼承人蘇梧桐所有，於68年間，蘇梧桐
    死亡，系爭土地由上訴人4人繼承，嗣被上訴人於93年10月
    20日以系爭土地「有簿無圖」為由，囑託大里地政所辦理系
    爭土地之截止登記，致土地登記簿所載上訴人4人對於系爭
    土地之所有權因此喪失。原處分之作成已生上訴人4人財產
    權喪失之法律效果，然揆諸原處分及訴願決定，未見有「截
    止登記」行政處分作成之法令依據，顯有違行政程序法第4
    條之規定。（二）依土地法第69條規定，土地登記完畢後，
    登記人員或利害關係人發現登記錯誤或遺漏時，應以書面聲
    請該管上級機關查明核准後，始得予以更正。且土地登記錯
    誤或遺漏，得以更正登記辦理者，需於不妨害原登記之同一
    性之前提下，始得為之，否則，縱令發見原登記原因有瑕疵
    ，亦無從依職權自為塗銷登記。按本件所謂「截止登記」是
    否即為土地法第69條所謂「更正登記」，已有可疑；如該「
    截止登記」即為土地法第69條所謂「更正登記」，但此之「
    截止登記」實際上係使上訴人喪失對於系爭土地之財產權，
    此顯與所謂「不妨害原登記之同一性」有所不合。再者，本
    件「截止登記」似未由被上訴人以書面申請上級機關核准，
    亦與上開規定有違。（三）本件上訴人被繼承人原有土地參
    與重劃者，計有366、366之1地號2筆土地。其中366地號土
    地重劃前面積為499平方公尺、366-1號土地面積則為1,669
    平方公尺，惟366之1地號土地參與重劃之面積僅有45平方公
    尺。從而，該2筆土地總計面積有2,168平方公尺，列入重劃
    面積僅有544平方公尺，參與重劃面積相對狹小，加諸該2筆
    土地之所有權狀自始為上訴人或上訴人之被繼承人所有，上
    訴人或上訴人之被繼承人不知詳細重劃內容，洵與常理並無
    違背。又上開366地號土地，於57年2月21日由地政事務所編
    定為大突寮段366地號，該土地已非本件截止登記所標示之
    涼傘樹段，此益見被上訴人以該等土地已重劃完畢完由，而
    辦理截止登記，係有不當。（四）本件所謂截止登記，並非
    土地登記規則第28條規定得由登記機關逕為登記之項目；再
    依該條第1款規定，因重劃而由登記機關逕為辦理登記者，
    亦僅有基地號變更登記，此亦與本件截止登記係使上開土地
    所有權消滅，亦不相同等語，為此求為撤銷原處分及訴願決
    定。
二、被上訴人則以：（一）系爭涼傘樹段366地號（取配面積499
    平方公尺）、366之1（內）地號（取配面積45平方公尺），
    為59年間辦理之土地重劃，該筆土地依上開取配（重劃前）
    面積尚嫌過小，重劃後難以單獨分配為1筆農地，依該重劃
    前後對照清冊所載，係屬協議合併分配之情形，至合併時土
    地所有權人間相互補償事宜則屬私權關係，應由當事人自行
    依約定處理。次按大里地政所套繪地籍圖所示，涼傘樹段
    366、366之1（內）（45平方公尺）地號圖籍，確屬大里農
    地重劃範圍內，該地籍現況，重劃後已分配為他人土地，故
    系爭土地實地現況已不存在；且檢算重劃前後對照清冊之重
    劃前、後權利面積之計算數，該兩筆地號土地之重劃權利面
    積，業已合併分配至重劃後涼傘樹1020地號。（二）按「因
    土地重劃辦理權利變更登記時，應依據地籍測量結果釐正後
    之重劃土地分配清冊重造土地登記簿辦理登記。」為土地登
    記規則第91條所明定，又系爭土地之重劃後涼傘樹段1020地
    號之土地重劃分配成果，經被上訴人以59年1月13日府癸地
    劃字第03412號函公告確定，迄今已逾30多年，未見爭議，
    故涼傘樹段366地號依據其重劃土地對照（分配）清冊辦理
    截止記載登記，自無不合。至涼傘樹段366地號及涼傘樹段
    366之1（內）地號土地分配過程相關所有權人之權利、義務
    關係，因年代久遠，已查無進一步可供參考資料，惟對系爭
    土地經合併分配及公告確定之法律關係，並不生影響。（三
    ）本件系爭土地地籍誤謬，係由大里地政所函報被上訴人是
    否辦理截止記載，經被上訴人查明後，以93年10月20日府地
    劃字第0930276320號函復大里地政所核准辦理截止記載登記
    ，亦符合土地法第69條規定之法律程序。另關於上訴人於68
    年間因繼承取得涼傘樹段366地號土地應有部分各1/4乙節，
    按財產權因繼承而取得者，係基於法律之規定，繼承一經開
    始，被繼承人財產權上之一切權利義務，即為繼承人所承受
    ，本件土地於重劃當時，被繼承人負有應承受截止記載之義
    務，依上開法理，應該截止記載之義務仍由上訴人承受，且
    系爭土地於59年間屬應截止記載登記，即涼傘樹段366地號
    之土地權利業經重劃交換分合，本部分繼承僅止於在系爭土
    地標示上登載為「登記名義人」，實際上已無土地，自無從
    對該土地（59年起）為使用、收益及管理。按訴訟為裁判權
    發動之本質上前提要件，上訴人之請求，須有利用國家裁判
    制度解決之實際價值與必要性始可，此即訴之利益，如上訴
    人並無請求行政訴訟之具體實益，即係欠缺權利保護必要，
    而無訴之利益。本件上訴人雖辦理繼承登記，惟涼傘樹段
    366地號於59年重劃後實際已不存在，重劃後即無實質之土
    地使用、收益及管理，故上訴人自始並無土地權利之損失，
    該權利既未受損，其提起本件訴訟，自欠缺訴訟上權利保護
    必要等語，資為抗辯。
三、原審斟酌全辯論意旨及調查證據之結果，以：（一）按訴訟
    為裁判權發動之本質上前提要件，上訴人之請求，須有利用
    國家裁判制度解決之實際價值與必要始可，此即訴之利益。
    本件為上訴人以其已辦理繼承登記完畢之系爭土地，遭被上
    訴人以重劃後已不存在為由，囑託大里地政所為截止記載登
    記，自已損害上訴人土地登記上之權益，上訴人質疑重劃內
    容及截止登記之合法性而提起本件訴訟，自難謂無利用國家
    裁判制度解決糾爭之必要。（二）上訴人之被繼承人蘇梧桐
    原有系爭土地，於59年間參加大里農地重劃。按該土地之重
    劃前後對照清冊（歸戶冊號428）所載：「重劃前土地標示
    ：涼傘樹段284之2、366、366之1（內）地號，重劃後土地
    標示：涼傘樹段1020地號。」而上開地號土地登記資料，重
    劃前之面積、土地所有權如下：１、重劃前涼傘樹段284之2
    地號，「面積198平方公尺，林呂裕持分104/204、王家禎持
    分100/204」。２、重劃前涼傘樹段366地號，「面積499平
    方公尺，蘇梧桐持分全部」。３、重劃前涼傘樹段366之1地
    號，「面積1669平方公尺，蘇梧桐，持分全部」，（366之1
    （內）參加重劃面積45平方公尺）。４、重劃後土地分配為
    涼傘樹段1020地號，「面積669平方公尺，王家禎持分全部
    」。該涼傘樹段1020地號土地重劃分配成果，並經臺中縣政
    府59年1月13日府癸地劃字第03412號公告確定，該重劃前涼
    傘樹段366地號土地，業已參與重劃交換分合，惟重劃前地
    籍遺漏辦理截止記載登記，上訴人亦已於68年間辦理繼承登
    記完竣，致系爭涼傘樹段366地號土地有土地登記資料，而
    實地已不存在，滋生地籍誤謬。被上訴人乃以93年10月20日
    府地劃字第0930276320號函囑託大里地政所辦理涼傘樹段
    366地號截止記載登記以符實際，此有臺中縣大里市○○○
    段1020地號原有土地與新分配土地對照清冊1紙及土地登記
    簿謄本1件在原審卷可稽，則被上訴人依本件農地重劃時之
    農地重劃土地分配原則第2點所為土地重劃後之交換分合，
    自無不合。該系爭涼傘樹段1020地號土地重劃分配成果，經
    臺中縣政府59年1月13日府癸地劃字第03412號公告確定，迄
    今亦已逾30年。（三）上訴人於68年間辦理繼承登記完竣，
    惟該重劃前涼傘段366地號土地漏未辦理重劃後地籍截止記
    載登記，致系爭涼傘樹段366地號土地有土地登記資料，而
    實地已不存在，滋生地籍誤謬，依土地登記規則第91條規定
    ，本件因土地重劃辦理變更登記時，本應依據地籍測量結果
    釐正後之重劃土地分配清冊重造土地登記簿辦理登記，經大
    里地政所發覺上述誤謬後，以92年8月21日里地登字第
    0920013777號函報被上訴人是否辦理截止記載，經被上訴人
    查明後，以93年10月20日府地劃字第0930276320號函復大里
    地政所核准辦理截止記載登記，亦符合土地法第69條規定之
    法律程序，自無登記人員未以書面聲請上級機關查明核准後
    始予更正之情事。至於內政部於75年9月20日以台（75）內
    地字第441283號函修訂登記原因標準用語，修正截止記載之
    登記原因定義，係其為全國土地主管機關依職權所訂定，作
    為下級地政機關對各種不同情形應為何種登記原因記載之準
    據，其所為截止記載之登記原因定義，亦與依土地法第37條
    第2項援權訂定之土地登記規則第91條規定無違，自得適用
    作為土地登記之原因等詞，為判斷基礎，因而駁回上訴人在
    原審之訴。
四、本院按：依行為時內政部發布之登記標準用語規定，截止記
    載之意義乃「因重測、重劃、區段徵收、登記簿重造、地號
    更正及權利變換等時將原登記資料截止時所為之登記。」此
    項登記之基礎事實若係登記簿重造、地號更正，則此項截止
    記載登記，對登記名義人之權利不發生任何變動之效果，登
    記機關應將原土地權利移載於重造之登記簿或經更正地號之
    土地之登記簿；而其基礎事實若為重測、重劃、區段徵收或
    權利變換，則足使登記名義人之權利發生變動，登記機關應
    依土地登記規則規定，將因重測、重劃、區段徵收或權利變
    換所生權利變動相關事項，登記於其他土地登記簿中，而就
    原土地登記簿為截止記載之登記。故登記機關就足使登記名
    義人之權利消滅之登記，如未於土地登記簿為權利消滅之記
    載者，尚不得僅以截止記載之登記，使原土地登記簿所載之
    土地權利消滅。經查：（一）上訴人之被繼承人蘇梧桐原有
    坐落臺中縣大里市○○○段366地號土地，面積499平方公尺
    ，涼傘樹段366之1地號土地，面積1,669平方公尺，於59年
    間以366地號土地全部及366之1地號土地其中面積45平方公
    尺參加大里農地重劃，與林呂裕、王家禎原共有之涼傘樹段
    284之2地號土地合併分配涼傘樹段1020地號土地，面積669
    平方公尺，由王家楨取得，此項重劃結果經臺中縣政府59年
    1月13日府癸地劃字第03412號公告確定。惟蘇梧桐原有前開
    土地之重劃前地籍，遺漏辦理截止記載登記，於68年間，上
    訴人就系爭土地辦理繼承登記完竣而為系爭土地之登記名義
    人。因系爭涼傘樹段366地號土地實地已不存在，地籍已然
    誤謬，被上訴人乃以93年10月20日府地劃字第0930276320號
    函囑託大里地政所辦理涼傘樹段366地號土地截止記載登記
    ，大里地政所並已辦理完竣等情，為原審依法認定之事實。
    （二）系爭土地既於68年間由上訴人辦理繼承登記，上訴人
    已為所有權人，揆之前開說明，於其後被上訴人若認上訴人
    非系爭土地所有權人，且就系爭土地於前開繼承登記辦理前
    已生截止記載之登記之事由，登記機關應就上訴人於系爭土
    地之所有權為塗銷登記，回復為得辦理截止記載之登記之狀
    態，始得為截止登記。乃本件上訴人為系爭土地所有權人之
    登記迄未經塗銷，大里地政所亦未就該項權利之消滅為塗銷
    登記，被上訴人即囑託大里地政所為系爭土地之截止記載登
    記，經核即有未合，訴願決定及原判決遞予維持，同有未洽
    。（三）上訴人上訴意旨指摘原判決違誤，求為廢棄，為有
    理由，應由本院將原判決廢棄之；又本件事實已臻明確，本
    院爰另就訴願決定與原處分併予撤銷。
據上論結，本件上訴為有理由，爰依行政訴訟法第256條第1項、
第259條第1款、第98條第3項前段，判決如主文。
中　　華　　民　　國　　96　　年　　5　　 月　　24　　日
                  第二庭審判長法  官　黃  合  文
                              法  官　劉  介  中
                              法  官　吳　明　鴻
                              法  官　鄭　小　康
                              法  官　帥　嘉　寶
以  上  正  本  證  明  與  原  本  無  異
中　　華　　民　　國　　96　　年　　5　　 月　　24　　日
　　　　　　　　　　　　　　　書記官　阮　桂　芬
